【裁判字號】    89,台上,7173
【裁判日期】    891130
【裁判案由】    偽造文書
【裁判全文】
最高法院刑事判決                              八十九年度台上字第七一七三號
    上  訴  人  甲○○
右上訴人因偽造文書案件，不服台灣高等法院中華民國八十七年九月十四日第二審判
決（八十七年度上訴字第三二八二號，起訴案號：台灣桃園地方法院檢察署八十五年
度偵緝字第二九七號），提起上訴，本院判決如左：
    主  文
原判決撤銷，發回台灣高等法院。
    理  由
本件原判決引用第一審判決書記載之事實、證據及理由認定上訴人甲○○明知已無支
付能力及償債能力，竟基於概括犯意，意圖為自己不法之所有，自民國八十一年二月
二十日起，連續於第一審判決附表一所示之時間、地點以詐術向該附表所示之被害人
詐騙現款，其各次詐欺之時間、地點、被害人、詐騙方法及詐騙之金額均詳如第一審
判決附表一所示。上訴人自八十三年三月五日起在桃園縣平鎮市○○路一二一號住處
，自任會首分別召募如第一審判決附表二至附表二十七所示之民間互助會二十六組，
詎其為清償債務，復基於概括之犯意，並基於前述意圖為自己不法之所有之概括犯意
，自八十三年六月五日起，先後於該附表二至附表二十七冒名標會欄所示之時間或不
詳日期，先後在上址住處，連續於空白標單上，載明如該附表二至附表二十七冒名標
會欄所示之得標金額（即會息）或不詳金額，並分別偽簽如各該附表二至附表二十七
冒名標會欄所示之會員之簽名（即署押）各一枚，假冒如各該附表二至附表二十七冒
名標會欄所示之會員名義以偽造標單各一紙，用以表示如各該附表二至附表二十七冒
名標會欄所示之會員願依其標單上所載明之會息標取互助會會款，偽造完成後，即在
上址以該偽造之標單參與競標，而行使該偽造之標單，憑以競標並均分別得標，於得
標後，即將該偽造之標單撕毀棄置以致滅失，並通知各該期之活會會員（被上訴人冒
名入會者除外）及向被冒名之會員（被上訴人冒名入會者除外）泛指已由他人得標據
以收取會款，各該期之活會會員及被冒名之會員均未發現標單係偽造之事實，致使均
陷於錯誤，而分別交付扣除會息後之會款予上訴人，足以生損害於被冒名得標之會員
及各該期之活會會員。嗣於八十五年八月十六日，上訴人因無力償還被冒標會員之會
款及清償債務，乃停標並倒會且逃匿無蹤，各被害人始知受騙等情，因而維持第一審
關於論處上訴人連續行使偽造私文書，足以生損害於他人罪刑部分之判決，駁回上訴
人在第二審之上訴，固非無見。
惟查(一)、已受請求之事項未予判決，其判決當然為違背法令。刑事訴訟法第三百七十
九條第十二款定有明文。卷查本件起訴書犯罪事實欄記載上訴人自八十二年間起，在
其住所招攬如起訴書附表所示之民間互助會共二十九會，而於互助會存續期間，冒用
會員詹淑貞等人名義，偽造標會單，持以競標，共計詐取會款新台幣（下同）五千七
百四十七萬五千五百元等情，涉牽連犯刑法第二百十六條、第二百十條、第三百三十
九條第一項之罪嫌。第一審判決關於此部分認定上訴人於該判決附表二至附表二十七
所示之二十六個互助會，冒用會員名義，偽造標單，持以標會，詐取會款，牽連犯行
使偽造私文書及詐欺取財罪，而對起訴書所記載起訴之該附表編號１、２、等三會
互助會，上訴人是否有冒用會員名義，偽造標單，詐標會款，恝置未論，自有已受請
求之事項未予判決之違法。原判決未予糾正，仍予以維持，亦有可議。(二)、科刑之判
決書所記載之犯罪事實，為論罪科刑適用法律之基礎，故凡於適用法令有關之重要事
項，如犯罪時間、地點、方法等項，必須詳加認定，明確記載，始足為適用法律之依
據。原判決關於上訴人冒用會員名義標會之時間及標單記載之得標金額，引用第一審
判決附表二至二十七之記載，然觀諸各該附表於此部分之記載，諸多為「不詳」。尤
以該附表五、七、十二、十五、十六、十八、二十、二十一、二十五等，均全部記載
「不詳」。其事實記載既有欠明確，自難資為適用法律之依據，難謂為適法。(三)、刑
法第二百十條之偽造私文書罪，以無製作權之人冒用他人名義而製作該文書為要件之
一，如果行為人基於他人之授權委託，即不能謂無製作權，自不能成立該條之罪。上
訴人於第一審即辯稱：他們（指會員）借我標的（第一審卷第二五三頁）。於原審亦
一再辯稱：我有經他們（會員）同意，我無冒標等語（原審卷第三十五頁背面、第六
十六頁）。是否屬實，攸關上訴人有無冒名標會，是否成立偽造私文書罪，原判決未
詳予調查說明，亦有未合。上訴意旨指摘原判決關於上訴人部分不當，非無理由，應
認有撤銷發回更審之原因。
據上論結，應依刑事訴訟法第三百九十七條、第四百零一條，判決如主文。
中      華      民      國    八十九    年     十一     月     三十     日
                              最高法院刑事第四庭
                                  審判長法官  董  明  霈
                                        法官  丁  錦  清
                                        法官  林  茂  雄
                                        法官  王  居  財
                                        法官  張  祺  祥
      右正本證明與原本無異
                                              書  記  官
中      華      民      國    八十九    年     十二     月      七      日


司法院資訊處製作；財團法人民間司法改革基金會備份。
